【裁判字號】    91,交易,189
【裁判日期】    920812
【裁判案由】    過失致死
【裁判全文】
臺灣士林地方法院刑事判決                        九十一年度交易字第一八九號
    公  訴  人  臺灣士林地方法院檢察署檢察官
    被      告  甲○○
    選任辯護人  李曉平律師
右列被告因過失致死案件，經檢察官提起公訴（九十年度偵字第一二二０三號），本
院判決如左：
    主  文
甲○○無罪。
    理  由
一、公訴意旨略以：被告甲○○於民國九十年十二月六日十三時三十五分許，騎乘車
    號ＣＢＩ—０九二號重機車，沿台北市○○○路內側車道，由北向南方向行駛，
    行經同路二段一九二號前時，本應注意機器腳踏車行駛之車道應依道路交通標誌
    、標線之規定行駛，在未劃分快慢車道之道路，得在最外側車道行駛，而當日為
    日間晴天、光線良好，該路段為直路、無障礙物、無缺陷之柏油路面，且視距良
    好，按情形並無不能注意之情形，竟疏未注意，逕行行駛於路面標示有「禁行機
    車」之內側車道上，適有行人錢鎮富原應注意設有行人穿越道者，不得於一百公
    尺之範圍內穿越道路，亦疏未注意，逕行穿越前開道路，被告不慎撞及行人錢鎮
    富，錢鎮富遭撞擊後，飛向公車專用道之車道範圍內，倒地後受有顱內出血、頭
    部外傷之身體傷害，並於送醫後不治死亡，因認被告涉有過失致死之罪嫌。
二、按犯罪事實應依證據認定之，無證據不得推定其犯罪事實。又不能證明被告犯罪
    者，應諭知無罪之判決，刑事訴訟法第一百五十四條、第三百零一條第一項分別
    定有明文。另按事實之認定，應憑證據，如未能發現相當證據，或證據不足以證
    明，自不能以推測或擬制之方法，為裁判基礎，最高法院著有四十年度台上字第
    八六號判例意旨可稽。另刑法上處罰過失犯，須行為人對犯罪之發生，有注意之
    義務，且依當時情形能注意，竟疏於注意，而使結果發生，始能加以處罰，若依
    當時情形，結果之發生，乃事出突然，非其所能注意防範，即無過失之可言，縱
    有結果之發生，亦不能令負刑責，最高法院所著八十年度台上字第四○五六號判
    決意旨可資參照。
三、檢察官起訴認被告涉有過失致死罪嫌，主要係以被告違規騎乘機車於禁行機車車
    道為其過失之依據，公訴檢察官另補稱被告尚有未注意車前狀況，閃避失當之過
    失。
四、訊據被告固承認有於上開時、地騎乘機車，機車左後照鏡擦撞被害人錢鎮富致錢
    鎮富倒地頭部受傷而死亡等情不諱，惟堅決否認有何過失情事，辯稱：其騎乘機
    車，於台北市○○○路○段綠燈直行，見被害人突然橫越馬路即立即往右閃並煞
    車，但左後照鏡還是擦撞到被害人，其雖違規騎乘機車於「禁行機車」車道，但
    應非肇生本件車禍發生之原因等語。經查：
  (一)本件被害人經送往醫院急診，同日下午二時五十分抽血檢驗其血液濃度高達三七
    一‧八mg/dl， 此有台北市立中興醫院臨床病理科血液酒精濃度報告單在卷可稽
    ；換算為吐氣後酒精濃度值已高達每公升一‧八五九毫克（371.8÷200＝1.859
    ）。按當人飲酒後，若以呼氣酒精濃度測試器測得之呼氣濃度達到每公升０‧五
    毫克時，反應較慢，感覺減低；達到每公升０‧七五毫克時，思考與個性行為均
    會改變；達到每公升一‧０毫克時，步態不穩，噁心嘔吐，精神混惑不清晰；達
    到每公升一‧五毫克時，說話不清楚，感覺喪失，視力模糊；達到每公升二‧０
    毫克時，體溫與血糖均降低，肌肉控制差，甚至會導致癲癇發作；達到每公升三
    ‧五毫克時，則已經神智不清，反射減低，甚至呼吸抑制，業據行政院國軍退除
    役官兵輔導委員會臺北榮民總醫院以民國八十八年八月五日（八八）北總內字第
    二六八六八號函示明確。本件被害人發生車禍後一個多小時，經檢測其體內酒精
    濃度仍相當於吐氣後每公升一‧八五九毫克，參諸前開榮民總醫院函，堪認被害
    人於車禍發生時至少已達感覺喪失、視力模糊之嚴重酒醉程度。
  (二)而被告於警訊談話時供稱：看見被害人時被害人距其約十公尺，其車直行中被害
    人突然就往西行走（見卷附交通事故談話紀錄表），足見被害人橫越馬路時，被
    告距被害人已不到十公尺之距離，而常人行車中，眼睛目睹狀況，經大腦作用而
    緊急煞車，亦需反應時間、距離，如行車速度為時速四十公里，反應距離即八點
    三二公尺，煞停距離約六公尺；而依卷附道路交通事故調查報告表「事故現場圖
    」所繪，被告騎乘之機車（即圖上Ａ車）煞車痕三公尺，向「西南」延伸，顯見
    被告於車禍發生前確有向右閃避且煞車之情事，堪信被告辯稱：其一看到被害人
    穿越馬路即右閃煞車，應為事實。則本件車禍應係被害人嚴重酒醉後任意闖越馬
    路所致，被告見狀立即閃避煞車仍不及避免，尚難認被告有何疏未注意車前狀況
    或閃避失當之過失。
  (三)台北市車輛行車事故鑑定委員會鑑定意見雖認被告未注意車前狀況、台北市政府
    交通局覆議意見，雖認被告有閃避失當之疏失，惟前者以「不能排除甲○○君肇
    事當時有應注意、能注意而未注意之可能，故鑑定委員以其涉嫌為注意車前狀況
    為本案肇因」（見台北市車輛行車事故鑑定委員會九十二年二月二十四日覆本院
    之北鑑審字第０九二三００八六八００號函），形同不具理由之鑑定意見，且其
    鑑定書內所記載「行人Ｂ血跡位置距離Ａ煞車痕終點為九‧四公尺」一節，經核
    「事故現場圖」所載，九‧四公尺乃機車倒地位置（並非行人Ｂ血跡位置）與Ａ
    煞車痕終點之距離，足見台北市車輛行車事故鑑定委員會係誤讀數據以為其鑑定
    依據，其鑑定結論自難採信。而台北市政府交通局覆議意見，僅以「被告自稱肇
    事前已發現行人在其左前方十公尺處行走，仍未能即時閃避而撞擊行人之情況，
    有閃避失當之情事」，未考量被告係騎乘車輛行進中，目睹狀況尚須反應距離、
    煞車距離，且未考量被告係供稱被害人在其左前十公尺處行走，嗣後才突然闖越
    馬路，並非供稱被害人在距其十公尺處穿越馬路，而徒以發生車禍之結果，推論
    被告有閃避失當之情事，亦非可採。
  (四)至於被告所騎乘者為機車，其行駛之車道為繪製標線「禁行機車」之車道，固有
    照片可證，其行為亦屬違反道路交通安全規則第九十九條第一項之規定，而應科
    以行政罰。惟按行為人之行為必須具備結果原因、行為不法、結果不法，始具有
    過失犯之構成要件該當性。被告違規行駛於禁行機車之車道，於行駛該車道中發
    生本件車禍致被害人死亡，被告之行為，是否具過失犯之構成要件該當性？茲分
    別探究如下：
    1.就結果原因而言：
          被告違規騎乘機車於禁行機車之車道而發生本件車禍致被害人死亡，其行
      為乃結果發生之原因。
    2.就行為不法而言：
          被告雖辯稱：其騎乘機車沿台北市○○○路二段北向南沿內側第二車道行
      駛，通過重慶北路、民權西路交岔路口即臺北橋下時，等待綠燈亮起後，因地
      面增設南向北之公車道，致被告原騎乘之車道與本件肇事之第一車道相連結，
      被告右側又有多數車輛，被告實無法適時換至第二車道，故騎乘於禁行機車車
      道云云。惟依被告於九十二年七月二十九日庭提之照片所示，該路段道路雖非
      筆直，由北向南之重慶北路車道雖有右偏之情形，但車道並未縮減；且過了台
      北橋，重慶北路二段由北向南行向，扣除最內側公車專用道外，尚有三個車道
      ，其中最內側車道繪製有禁行機車之標線，餘二車道均無禁行機車之標線，此
      有員警於事故發生後在現場拍攝之照片附卷可證。縱如被告所稱，當日其右側
      有公車、違規停放之車輛佔據云云，惟以卷附照片顯示道路之寬，違規停放之
      車輛實不可能佔滿二個車道，而該處路旁另設有公車站牌，公車固可能未行駛
      於專用道而行駛於最外側車道，惟公車僅係暫時靠站，縱有暫用車道，被告理
      應嗣其前方公車、車輛行進後，再依序通行，豈有因不耐久候，擅行內側禁行
      車道，反而自稱其並無遵行禁行機車標線指示之期待可能？被告違反標線之指
      示，且一個具有良知與理智而小心謹慎之人，處於與被告同一情狀下，應能注
      意並遵守禁行機車標線之指示，被告未遵守禁行機車標線之指示，應具有行為
      不法。
    3.就結果不法而言：
          按注意違反行為雖與構成要件該當結果之間具有因果關係，但並不一定全
      部均會構成過失犯，因為其中尚有少數個案，由於欠缺風險實現之關係，而不
      具結果不法，致不成立過失犯。實害結果必須是因為注意違反行為所形成之特
      定危險，在注意規則之保護目的之範圍中所造成者，則行為與結果間始具有風
      險實現關係，而存在結果不法。因之，判斷結果與行為間有無存在此等風險實
      現關係，乃依行為所違反之注意規則保護目的而定。結果若非由於注意違反行
      為所形成之特定危險所直接造成，且該結果亦非屬於行為人所違反之注意規則
      之保護目的範圍者，則就條件理論之判斷，行為縱係結果之發生所不能想像其
      不存在之條件，亦無結果不法可言，而不構成過失犯（林山田著，刑法通論下
      冊，二００一年十二月七版，第一七０頁參照）。查道路標線規範機車禁行該
      車道，乃意在維護道路車輛行進之順暢，使汽車與機車分道而行，該禁行機車
      車道設置之保護目的，並不在於保護闖越馬路之行人；被告雖騎乘機車行駛於
      禁行機車之車道，違反道路交通安全規則第九十九條之規定，但被害人闖越馬
      路遭車輛撞及之結果，並非前開規範保護目的之範圍內，是被告之行為，對於
      被害人車禍死亡之結果，並無結果不法可言。被告自不成立過失致死罪。
五、綜上所述，本件車禍雖因被告所騎乘之機車左後照鏡擦撞被害人，致被害人倒地
    而發生死亡之不幸；然被告既於發現被害人忽然橫越馬路時（被害人斯時已嚴重
    酒醉），立即將機車右閃並煞車，其已盡注意及閃避之能事，要難認被告有未注
    意車前狀況、閃避失當之過失。且被告雖違規騎乘於禁行機車車道，但被害人闖
    越馬路遭車輛撞及之結果，並非前開規範保護目的之範圍內，是被告之行為，對
    於被害人車禍死亡之結果，並無結果不法可言，被告自不成立過失致死罪。此外
    又查無其他積極證據足資認定被告有何過失致死之犯行，本件不能證明被告犯罪
    ，依法應諭知無罪之判決。
據上論斷，應依刑事訴訟法第三百零一條第一項，判決如主文。
本案經檢察官陳家美到庭執行職務。
中      華      民      國      九十二      年      八      月    十二  日
                                      臺灣士林地方法院刑事第四庭
                                            法  官  洪  慕  芳
右正本證明與原本無異。
如不服本判決，應於判決送達後十日內，向本院提出上訴狀。
                                            書記官  趙  彩  彤
中      華      民      國      九十二      年      八    月    十四  日


司法院資訊處製作；財團法人民間司法改革基金會備份。
